臺灣高等法院民事判決　九十年度重上字第一四一號
　　　上　訴　人　甲○○
　　　被上訴人　　丙○○
　　　　　　　　　乙○○
　　　　　　　　　名姚蘊偉）
右當事人間損害賠償事件，上訴人對於中華民國八十九年十二月三十日臺灣臺北地方
法院八十七年度重訴字第一三二六號第一審判決提起上訴，並為訴之追加，本院判決
如左：
    主      文
上訴駁回。
被上訴人丙○○應給付上訴人新台幣玖拾陸萬玖仟壹佰伍拾元，及自民國八十七年
十一月七日起，至清償日止，按週年利率百分之五計算之利息。
其餘追加之訴及其假執行之聲請均駁回。
第二審上訴訴訟費用，由上訴人負擔。追加之訴訴訟費用，由被上訴人丙○○負擔二
十五分之三，餘由上訴人負擔。
    事實及理由
甲、程序方面：
一、本件被上訴人丁○○（原名姚蘊偉）受合法通知，未於言詞辯論期日到場，核無
　　民事訴訟法第三百八十六條各款所列情形，爰依上訴人之聲請，由其一造辯論而
　　為判決，合先敘明。
二、按訴之變更或追加，非經他造同意，不得為之，但請求之基礎事實同一及擴張或
    減縮應受判決事項之聲明者，不在此限，民事訴訟法第四百四十六條第一項、同
    法第二百五十五條第一項第二款、第三款分別定有明文。本件上訴人於原審原本
　　於侵權行為、不當得利法則，請求被上訴人連帶負賠償責任，嗣於本院追加以本
　　於信託法律關係債務不履行請求被上訴人丙○○損害賠償，雖被上訴人不同意其
　　追加，惟查上訴人追加請求之基礎事實與起訴事實同一，均為其使用被上訴人丙
　　○○帳戶買賣股票所致，依前揭說明，應予准許。另上訴人以其被盜賣之精英股
　　票十五萬股，已於民國九十年二月十四日經該公司董事會決議通過每股配發股票
　　股利總額新台幣（下同）六十萬元，乃擴張聲明增加請求被上訴人應連帶給付六
　　十萬元本息，核屬擴張應受判決事項之聲明，依前揭說明，亦應准許。
乙、實體方面：
一、上訴人主張：伊因被上訴人丁○○之介紹，以丙種墊款之方式，由伊出股票總值
    三成至二成不等金額，被上訴人乙○○、丙○○出資股票總值七成至八成，並以
    丙○○設於豐銀證券台北分公司Ａ０００八七五─六帳號，為伊進出買賣股票，
    自民國八十六年六月間起，伊陸續將出資購買股票之資金匯入丙○○設於安泰銀
    行民生分行第00000000000000號之帳戶，並以日息萬分之六之利
    率，每十日計息一次支付予丙○○、乙○○，而丁○○為丙○○、乙○○之受僱
    人，並由伊所進出買賣之股票總值中抽取佣金，每月出具回報單予伊。嗣八十六
    年十一月十九日因核對豐銀證券營業員陳淑美調閱之對帳單，始發現伊前所下單
　　買進而信託於丙○○名下之一百五十張精英股票、八十張燁輝股票，已遭被上訴
　　人盜賣僅餘二十張之精英股票，經電詢乙○○後，乙○○竟於翌日即八十六年十
　　一月二十日指示豐銀證券副總經理涂明廉將上開僅餘之二十張股票盜賣一空。惟
　　伊於八十六年十一月十三日庫存之燁輝股票有八十張、精英股票一百六十張，八
　　十六年十一月十三日僅賣出精英股票十張，而伊與丙○○間既有附條件之借貸關
　　係（股價下跌至一成至二成），且存有信託關係，伊乃前開帳戶內股票之實質所
　　有權人，是丁○○應就盜賣之燁輝股票八十張、精英股票一百五十張負侵權行為
　　損害賠償責任；而乙○○乃指示出售上開帳戶剩餘股票之人，亦應依民法第一百
　　八十五條規定負共同侵權行為責任；另丁○○係透過乙○○借得丙○○上開帳戶
　　，乙○○亦獲有盜賣股票所得款項之利益，除丁○○、丙○○應依民法第一百七
　　十九條規定負返還不當得利之義務，乙○○亦同。再丁○○每日均出具回報單予
　　丙○○，並因股票投資而獲取退佣，可知丁○○係受僱於丙○○，丙○○亦應依
　　民法第一百八十八條第一項規定，就伊所受損害負連帶賠償責任。丙○○就信託
　　契約亦應負債務不履行損害賠償。依丁○○出具之結帳單所載，伊於八十六年十
　　一月十四日積欠丙○○之金額為五百四十三萬二千二百八十二元，扣除同日賣出
　　力捷股票二十張及精英股票十張（得款一百七十九萬七千零十二元）後，伊受有
　　所有精英股票一百五十張、燁輝股票八十張，及遭盜賣之精英股票十五萬股嗣後
　　應可獲得股利總額計六十萬元等之損害，爰起訴請求判命被上訴人應連帶返還精
　　英電子股票十五萬股、燁輝鋼鐵股票十一萬八千四百九十六股；如被上訴人不能
　　返還時，應連帶給付上訴人七百二十二萬四千一百六十七元之本息。另擴張請求
　　被上訴人應連帶給付上訴人六十萬元，及自本準備書狀繕本送達最後被上訴人翌
　　日起至清償日止，按年息百分之五計算之利息，在本院對丙○○追加信託關係債
    務不履行併為請求等語。原審為上訴人敗訴之判決，上訴人之上訴聲明為：(一)原
    判決廢棄。(二)被上訴人應連帶返還精英電子股票十五萬股、燁輝鋼鐵股票十一萬
　　八千四百九十六股予上訴人。(三)被上訴人如不能返還上開股票時，應連帶給付上
　　訴人七百二十二萬四千一百六十七元，及自起訴狀繕本送達最後被上訴人翌日起
　　至清償日止，按年息百分之五計算之利息。(四)被上訴人應另連帶給付上訴人六十
　　萬元，及自本準備書狀繕本送達最後被上訴人翌日起至清償日止，按年息百分之
　　五計算之利息。(五)並願供擔保請求宣告假執行。
二、被上訴人乙○○、丙○○則以：丙○○僅將前開帳戶借予乙○○，乙○○於八十
    六年六月間至同年十一月間，將上開帳戶再借予丁○○使用買賣股票，該段期間
    之股票進出，均係丁○○或其指定人所為，而股票資金部分向乙○○借貸，部分
    係其自備，丁○○與乙○○、丙○○並無僱傭關係存在，丙○○與上訴人間更無
　　任何借貸或消極信託或信託關係存在。乙○○乃事後獲悉丁○○將上開帳戶借予
　　他人使用，並生糾紛，即終止與丁○○前開帳戶借用關係，至八十六年十一月二
　　十日出售帳戶內所餘二十張精英股票應係丁○○所為，尚與乙○○、丙○○無涉
　　等語置辯。丁○○則辯稱：前開丙○○帳戶係透過乙○○而借得，伊為賺取股票
　　交易之退佣，於未知會丙○○情況下即找投資人利用該帳戶買賣股票，資金不足
　　部分則向乙○○調借，嗣因伊個人財務問題，經過上訴人及其他投資人之同意，
　　先行出售上開帳戶內股票，再將所得按比例分配給各投資人，上訴人主張未經其
　　同意處分股票云云，並不實在。再如上訴人主張之丙種墊款，以八十六年十一月
　　七日精英股票股價而言，當時乃處於持續下跌狀態，早已低於上訴人所提供三成
　　資金，上訴人欲請求返還股票，自應先補足差額，伊僅積欠上訴人七十餘萬元，
　　上訴人訴請返還股票要無理由，資為抗辯。被上訴人並均答辯聲明：駁回對造之
　　上訴及追加之訴。
三、本件經依民事訴訟法第四百六十三條準用同法第二百七十條之一第一項第三款規
　　定，整理並協議簡化爭執點及不爭執點後，不爭執點為：(一)丙○○帳戶內買進股
　　票的數額，不是全部為上訴人所買進。(二)如果有信託契約存在，斷頭與否的權利
　　應在受託人。而兩造之爭執點在於：(一)如果有丙種墊款關係存在，是否存在上訴
　　人與被上訴人等三人間，或僅存於上訴人與丁○○間。(二)有否為斷頭之約定及已
　　否斷頭，上訴人可否本於信託關係債務不履行為請求？茲分述如下：
  (一)上訴人主張之兩造丙種墊款關係，究存在於何人之間：
  (1)查上訴人主張之事實，業據提出之匯款單二張、客戶交易明細表乙份、八十六年
    十一月十、十三、十四日結算單各乙份為證（見原審卷第十三頁至第十八頁），
    丙○○亦自承其在豐銀證券公司台北分公司設有Ａ００八七五－六帳號，在安泰
    商業銀行民生分行設立00000000000000號帳戶，以供丁○○及其
    他人買賣股票之用；而上訴人及證人林天惠等人係經由丁○○之傳達引介亦利用
    上開帳戶進出買賣股票，由丙○○出資股票總值之七成，並以日息萬分之六之利
    率，每十日計息一次，予以收取利息等情不諱，並經證人林天惠原審證述在案（
    見原審卷第二二五頁），即丁○○亦不否認其經由乙○○提供丙○○帳戶並貸予
    資金之事實，再參以被上訴人丁○○每日出具予上訴人結帳單上之記載：「借款
    金額」、「利息」、「股票淨值（即股票當日現值扣除借貸金額）」、「淨值比
    （即股票淨值除以股票現值）」，得知上訴人、被上訴人丙○○均重視每日交易
    之股價、借貸金額、利息、股價淨值比等，復依丁○○出具之結帳單上借款金額
    及利息換算比例，借貸利息無疑為日息萬分之六，綜合上情，參互以觀，丙○○
    有經營通稱「丙種墊款」之事實，已堪認定。是丙○○、乙○○辯稱僅提供帳戶
    並貸予金錢予丁○○，並不知丁○○下單及帳戶資金何人匯入云云，難信為真實
    。
  (2)按契約固須當事人互相表示意思一致始能成立，但所謂互相表示一致，並不限於
    當事人間直接為之，其由第三人為媒介而將各方互為之意思表示從中傳達因而獲
    致意思表示之一致者，仍不得謂契約並未成立 (最高法院六十八年台上字第一五
    ０四號判例意旨參照) 。本件被上訴人丙○○既有經營「丙種墊款」出借帳戶供
    人使用以買賣股票而收取利息營利之意思表示，經由丁○○之傳達媒介，上訴人
    乃依其約定之條件使用其帳戶買賣股票，並支付利息，揆諸上開判例意旨，丙○
    ○及上訴人雙方有成立借用帳戶匯款買賣股票之信託契約甚明。丙○○雖辯稱若
    有信託關係存在，應在於丁○○與上訴人間之關係，惟參以丙○○乃帳戶名義人
    ，上訴人必須藉由該帳戶進行股票交易，上訴人買入之股票均登記於丙○○名下
    等情，丙○○所辯，難以採信。
  (3)又所謂信託，乃委託人為自己或第三人之利益，以一定財產為信託財產，將之移
    轉於受託人，由受託人管理或處分，以達成一定經濟上或社會上之目的之行為。
    受託人不特僅就信託財產承受權利人之名義，且須就信託財產依信託契約所定內
    容為積極之管理或處分。如委託人僅以其財產在名義上移轉於受託人，受託人自
    始不負管理或處分之義務，凡財產之管理、使用、或處分悉由委託人自行辦理時
    ，是為消極信託，除有確實之正當原因外，通常多屬通謀而為之虛偽意思表示，
    極易助長脫法行為之形成，法院殊難認其行為之合法性（最高法院七十一年台上
    字第二○五二號判決參照）。本件丙○○既提供帳戶貸予資金而經營「丙種墊款
    」，而依上訴人於本院稱「如果有信託契約存在，斷頭與否的權利應在受託人」
    （見本院卷第八十三頁），則丙○○就信託財產即其帳戶內之股票有積極管理處
    分之權利，屬積極信託，是該信託財產於信託終止前已為被上訴人所有。上訴人
    稱信託期間其仍為丙○○帳戶內股票之實質所有權人，即非可採。
  (二)丙○○與上訴人間之「丙種墊款」關係，有否為斷頭之約定及已否斷頭。查：
  (1)通稱「丙種墊款」係投資客戶出資股票總值約三成，資金提供者提供股票總值約
    七成，以進行股票交易之民間融資投資股票方式，由於資金提供者出資達股票總
    值七成，為保障資金提供者權益，雙方乃約定應由資金提供者為帳戶名義人，藉
    由信託方式取得股票，且因股票購入存入帳戶而為寄託物所有權人，倘於此信託
    關係未終止前，受託人即股票名義人仍享有股票表彰之權利，如於股票淨值低於
    投資客戶所提供約三成資金，受託人即資金提供者得先行處分股票以為獲償，即
    通稱斷頭。
  (2)上訴人主張其與丙○○及丁○○均未有如股票淨值低於三成保證金時，金主得斷
    頭之約定，惟為被上訴人否認，證人林天惠於本院亦證稱：「我的部分是約定在
    兩成多，保證金到一成五時，他會提示我，低於一成以下時就斷頭由金主處理。
    甲○○部分的斷頭成數，應該與一般一樣，一般口頭上都是說一成五時提示，一
    成以下才斷頭。但姚蘊偉告訴我因金主的財力很雄厚，沒有被斷頭的餘地，事實
    上，我的部分也沒有被斷頭等語（本院卷第一七三頁），而丁○○於本院亦稱：
    當時約定甲○○的股票價值低於三成，我們就可以自作主張處理，我們還沒斷頭
　　，她就把股票賣掉了等語（見本院卷第二五六頁），再參以上訴人於八十六年七
　　月十一日及七月十二日之淨值比分別為17.78%與18.76%，皆低於三成甚或低於十
　　一月十三日及十一月十四日之淨值比，丙○○並未將上訴人之股票賣出之情觀之
　　，堪見上訴人以「兩種墊款」方式買賣股票，與丙○○確有斷頭之約定，僅因丙
　　○○財力雄厚而未予斷頭而已。是被上訴人稱係因上訴人股票淨值比過低已達斷
　　頭程度而須出脫，不足採信。
四、上訴人主張被上訴人於信託關係存在期間，盜賣伊之股票，致伊受有損害，被上
    訴人自有債務不履行及侵權行為並不當得利情形，惟被上訴人否認有盜賣上訴人
    股票之情。查：
  (一)丁○○於偵查中自承有盜賣上訴人股票，所得悉數使用，有上訴人提出之起訴書
    可按（見原審卷第八七頁），丁○○於原審時復自承有用上訴人之款項買股票等
    語（見原審卷第四○七頁），並提出其尚積欠上訴人款項七十餘萬元之對帳單，
    有該對帳單可稽（見原審卷第四四二頁），堪見丁○○確有盜賣上訴人之股票並
    使用該已出售股票款項之情，丁○○嗣否認盜賣，應不足採。
  (二)上開丙○○帳戶內所餘二十張精英股票於八十六年十一月二十日出清售罄等情，
    為兩造所不爭，且有豐銀證券客戶交易對帳單乙份可證（見原審卷第一三七頁）
    ，而上訴人亦自承信託關係已於八十六年十一月二十日終止，並取回部分款項（
    見本院卷第八十三頁、第二一四頁），則上訴人與丙○○就提供帳戶及資金買賣
    股票之信託關係應已終止。信託關係既已終止，上開丙○○帳戶內所餘款項即有
    按上訴人及丙○○出資比例加以結算之必要。查上訴人對於當日出清帳戶內股票
    股款之分配方式業表示同意，且係按各投資人（即債權人）比例分配，而上訴人
    於翌日即八十六年十一月二十一日並立據表示收到二十六萬元，此為上訴人於原
    審時自承在卷（見原審卷第三七五頁），且經證人涂明廉於另案偵查中證述明確
　　，並有上訴人所立字據可佐，原法院復調取八十七年度偵字第二五三０號偵查卷
　　核閱無誤，堪見八十六年十一月二十日出清上開帳戶後所得股款之分配乃上訴人
　　與被上訴人及涂明廉合意而為，上訴人稱係被上訴人盜賣者，自非可採。
  (三)上訴人雖再以丁○○收取股票退佣，每日出具回報單予丙○○，顯與乙○○、丙
    ○○間有僱佣關係云云，並舉林天惠為證，惟為被上訴人所否認。證人林天惠固
    證稱丁○○曾告知係受僱於乙○○，惟亦證稱丁○○是招攬客戶予乙○○、丙○
    ○，主要係賺退佣，伊每買一億元，證券公司營業員會退手續費六萬元予丁○○
    ，丁○○並未說有向乙○○領薪，只說乙○○、丙○○係金主等語（見原審卷第
    二二五頁反面），丁○○招攬客戶既係為賺取證券公司之退佣，且並未由丙○○
    給付薪資，而丁○○復稱未受僱於丙○○及乙○○，其因媒介而代丙○○與上訴
    人結算借貸股票總值七成之金額與利息，亦符合經驗法則，再參以林天惠股票亦
    為丁○○盜賣，其證述與自身利害關係有關，其證言之真實性，即非無疑。丁○
    ○雖非乙○○、丙○○之受僱人，惟其媒介上訴人及其他投資人與丙○○成立信
　　託關係，且交付向投資人收取之利息，其應可認係丙○○之使用人。按債務人之
　　代理人或使用人，關於債之履行有故意或過失時，債務人應與自己之故意或過失
　　負同一責任。但當事人另有訂定者，不在此限，民法第二百二十四條定有明文。
    本件丁○○就丙○○信託關係之履行，既有盜賣上訴人之股票，依前揭法條規定
　　，丙○○應負同一之責。本件丁○○於上開信託關係終止前盜賣上訴人之股票，
　　該股票名義上仍為丙○○並為其所有，上訴人所受之損害，應為其出資額之損害
　　，而非股票，是上訴人僅得本於信託關係債務不履行請求丙○○賠償其因出資所
　　受之損害，不得請求丙○○給付被盜賣之股票及其增資除權之股票股利。
  (四)依丁○○於原審提出八十六年十一月十九日其與上訴人之對帳單記載，其應給付
    上訴人七十七萬六千五百二十三元，有對帳單可參（見原審卷第四四二頁）。上
    訴人對此並未爭執，且於上訴本院時指摘原審未就丁○○自認之事實，判命丁○
    ○賠償為不當。查上訴人於終止信託關係時領回二十六萬元，然丁○○之前開對
    帳單記載已先還二十七萬元，雖有不符，但無礙丁○○積欠上訴人款項之事實。
    又上訴人自八十六年十一月十三日迄同年月二十日信託關係終止日止，並未繳付
    利息，此為上訴人所是承（見本院卷第一八五頁），且復自承業經結算，尚有積
    欠丙○○款項，因股票有增資除權，以股票抵償等語（見本院卷第八十三頁），
    上訴人於八十六年十一月十四日尚積欠丙○○五百四十三萬二千二百八十二元，
    有上訴人提出之該日對帳單可查（見原審卷第一八八頁），扣除前一日已出售之
    力捷二萬股及精英股票十張共計一百七十九萬七千零十二元，上訴人尚積欠丙○
    ○三百六十三萬五千二百七十元，而丁○○出具之八十六年十一月十九日對帳單
    記載上訴人股票總值金額四百九十四萬四千一百元，兩相抵扣，丙○○尚應給付
    上訴人一百三十萬八千八百三十元，再扣除丙○○主張抵銷之自八十六年十一月
    十三日至同年月二十日終止日計八日之利息七萬九千六百七十七元（0000000*8/
    365＝79677），及上訴人於終止信託關係時已收取之二十六萬元，丙○○總計尚
    應給付上訴人九十六萬九千一百五十三元。上訴人以起訴時之股價計算為請求之
　　基準，尚無足採，蓋信託關係係於八十六年十一月二十日終止，自以該日為股價
　　結算時點，始符合終止信託之本意，自應以該日股價為計算基準。
  (五)依上所述，上訴人依信託關係主張丙○○有債務不履行之情事，請求丙○○賠償
    其出資之損害在九十六萬九千一百五十三元本息範圍內，應屬有據，應予准許。
    逾此範圍之請求，尚非正當，不應准許。
五、上訴人與丙○○成立信託契約，將股款存入丙○○帳戶內，買入之股票亦存入丙
    ○○之帳戶內，寄託物之所有權自屬丙○○所有，上訴人僅得於終止契約後請求
    返還同一數額，於終止契約前丁○○或乙○○有不法出賣上開帳戶之股票或買入
    股票而動支帳戶之存款，其侵權行為之受害人僅為丙○○，上訴人非被害人，上
    訴人一併連帶請求丁○○、乙○○賠償損害或返還不當得利，即非正當，不應准
    許。又八十六年十一月二十日出清上開帳戶後所得股款之分配乃係經上訴人同意
    而為，並述敘如前，則丁○○、乙○○、丙○○即無獲取不法利益可言。至丁○
    ○自承八十六年十一月十三日之前即先行借券賣出一百張精英股票，嗣又出售精
    英股票、燁輝股票部分，依前所述，上訴人並非被害人，於信託關係未終止前，
    出售所得原則上仍歸丙○○所有，縱丁○○因盜賣股票受有利益，受有損害者亦
    為丙○○，是於八十六年十一月二十日出售最後二十張精英股票前，所出售獲得
    股款部分，上訴人仍無不當得利返還請求權。原審就此部分為上訴人敗訴判決，
    核無違誤，上訴意旨指摘原判決此部分不當，非有理由，應駁回上訴。
六、綜上所述，上訴人本於追加信託契約之債務不履行法律關係，請求丙○○給付在
　　九十六萬九千一百五十三元，及自起訴狀繕本送達翌日即民國八十七年十一月七
　　日起，至清償日止，按週年利率百分之五計算之利息範圍，為有理由，應予准許
　　。逾此範圍所為請求，為無理由，應予駁回。原審就上訴部分，為上訴人敗訴之
　　判決。經核於法並無不合，上訴意旨求予廢棄改判，為無理由，均應駁回上訴。
　　又上訴人追加勝訴部分金額，未逾上訴第三審利益一百五十萬元，本院判決即告
　　確定，兩造分別陳明願供擔保為准、免假執行之宣告，經核無必要。
七、兩造其餘攻擊防禦方法與判決結果不生影響，爰不逐一論列，附此敘明。
據上論結，本件上訴為無理由，追加之訴為一部有理由，一部無理由，依民事訴訟法
第四百五十條、第四百四十九條第一項、第七十九條但書、第四百六十三條、第三百
八十五條第一項前段，判決如主文。
中　　　華　　　民　　　國　　九十一　　年　　　十  　　月　　  十五　　日
                              民事第八庭
                          　　　　審判長法　官　鄭　三　源
                          　　　　　　　法　官　郭　松　濤
                          　　　　　　　法　官　周　美　月
右正本係照原本作成。
上訴人如不服本判決，應於收受送達後二十日內向本院提出上訴書狀，其未表明上訴
理由者，應於提出上訴後二十日內向本院補提理由書狀（均須按他造當事人之人數附
繕本）上訴時應提出委任律師或具有律師資格之人之委任狀；委任有律師資格者，另
應附具律師及格證書及釋明委任人與受任人有民事訴訟法第四百六十六條之一第一項
但書或第二項（詳附註）所定關係之釋明文書影本。
中　　　華　　　民　　　國　　九十一　　年　　　十  　　月　  二十二　　日
　　　　　　　　　　　　　　　　　　　　書記官  陳　啟　文
附註：
民事訴訟法第四百六十六條之一（第一項、第二項）：
對於第二審判決上訴，上訴人應委任律師為訴訟代理人。但上訴人或其法定代理人具
有律師資格者，不在此限。
上訴人之配偶、三親等內之血親、二親等內之姻親，或上訴人為法人、中央或地方機
關時，其所屬專任人員具有律師資格並經法院認為適當者，亦得為第三審訴訟代理人
。
